【裁判字號】    96,易,184
【裁判日期】    970305
【裁判案由】    詐欺
【裁判全文】
臺灣臺東地方法院刑事判決               96年度易字第184號
公  訴  人  臺灣臺東地方法院檢察署檢察官
被      告  丙○○
上列被告因詐欺案件，經檢察官提起公訴 (95年度偵緝字第66號
)，本院判決如下：
    主  文
丙○○幫助意圖為自己不法之所有，以詐術使人將本人之物交付
，處有期徒刑肆月，如易科罰金，以銀元佰元即新臺幣玖佰元
折算壹日，減為有期徒刑貳月，如易科罰金，以銀元佰元即新
臺幣玖佰元折算壹日。
    犯罪事實
一、丙○○明知依一般社會生活之通常經驗，可預見一般人無故
    不自行申辦金融機構帳戶使用，反以價購或其他方式取得他
    人申辦之金融機構帳戶使用，可能利用該帳戶為與財產有關
    之犯罪工具，並得預見因而幫助他人從事詐欺取財之不法行
    為，以逃避執法人員之追緝，竟為貪圖小利，基於縱有人以
    其金融帳戶實施詐欺犯罪，亦不違背其本意之幫助詐欺取財
    之不確定犯意，於94年6月8日至同年月15日間之不詳時間，
    在不詳地點，將其於81年11月17日向中華郵政股份有限公司
    桃園大園郵局申請開設帳號為0000000000000號之郵局存摺
    、提款卡、密碼，出售予收購帳戶之姓名年籍不詳成年男子
    ，容任他人以之作為詐欺他人匯款之人頭帳戶使用。嗣即有
    真實姓名年籍不詳，化名「葉新如」、「高主任」等詐欺集
    團之成年成員，共同基於意圖為自己不法所有之犯意聯絡，
    於94年6月12日某時，由自稱「葉新如」者以電話向甲○○
    詐騙佯稱中獎港幣20萬元，要求甲○○應先匯款支付稅金新
    臺幣 (下同)65,000 元至指定帳戶，致甲○○陷於錯誤，於
    同年月15日上午11時41分許，依指示至臺北縣三重市○○街
    112號溪尾街郵局匯款65,000元至丙○○提供之上開郵局帳
    戶內，同日旋由該詐欺集團成員提領一空；復由自稱「高主
    任」者以電話向甲○○佯稱要加入會員方能領取獎金，需再
    匯款7萬元加入會員，至此甲○○方知受騙，經報警處理後
    ，為警循線查悉上情。
二、案經臺中地方法院檢察署檢察官自動檢舉簽分並呈請臺灣高
    等法院檢察署檢察長核轉臺灣臺東地方法院檢察署檢察官偵
    查起訴。
    理  由
壹、程序方面(證據能力部分)：
一、本案被告丙○○於警詢、檢察官偵訊時不利於己之供述，並
    無出於強暴、脅迫、利誘、詐欺、疲勞訊問、違法羈押或其
    他不正之方法，係出於自由意思，亦未違反法定障礙事由期
    間不得訊問或告知義務之規定而為，復與下述二、之證據所
    顯示之事實具有合致性，依刑事訴訟法第156條第1項、第15
    8條之2規定，應有證據能力。
二、按被告以外之人於審判外之陳述，雖不符前4條之規定，而
    經當事人於審判程序同意作為證據，法院審酌該言詞陳述或
    書面陳述作成時之情況，認為適當者，亦得為證據。當事人
    、代理人或辯護人於法院調查證據時，知有第159條第1項不
    得為證據之情形，而未於言詞辯論終結前聲明異議者，視為
    有前項之同意，刑事訴訟法第159條之5定有明文。本案判決
    以下所引用之各該被告以外之人於審判外之陳述，業經本院
    於準備程序及審理時提示檢察官、被告2人均表示無意見，
    迄於言詞辯論終結前亦未聲明異議，可認為同意作為證據，
    本院審酌該等證據之取得過程並無瑕疵，與本案待證事實間
    復具有相當之關聯性，以之為本案證據尚無不當，自得採為
    證據。
貳、實體方面：
一、認定犯罪事實所憑之證據及理由：
    訊據被告丙○○固不否認有於81年11月17日向中華郵政股份
    有限公司桃園大園郵局申請開設帳號為0000000000000號之
    郵局存摺、提款卡、密碼使用，惟矢口否認有何幫助詐欺取
    財犯行，辯稱：上開存摺是在桃園縣中壢市租屋處遺失，可
    能是被朋友「小胖」偷走，「小胖」應該知道密碼，因伊沒
    有用到存摺，所以沒有報警云云。經查：
(一)被告丙○○於81年11月17日向中華郵政股份有限公司桃園大
    園郵局申請開設帳號為00000000000000號帳戶之存摺、提款
    卡及密碼使用，其後於94年6月7日申請核發晶片金融卡、於
    94年6月8日申請語音系統服務，提款卡密碼於申請時由其本
    人輸入之情，業經被告坦認無訛，並有中華郵政股份有限公
    司桃園郵局95年8月2日桃營字第0950100995號函及檢附被告
    上開帳號開戶基本資料及客戶歷史交易清單 (見偵緝卷第36
    頁至第39頁)在卷可稽；又上開自稱「葉新如」者詐騙被害
    人甲○○，致甲○○因誤信詐欺集團之電話指示，於前揭時
    間、地點，將款項匯入被告名義上開郵局帳戶等情，亦據被
    害人甲○○於警詢中證述甚詳，並有郵政國內匯款執據1紙
    、上開客戶歷史交易清單(見警卷第4頁至第6頁、第8頁、偵
    緝卷第39頁)在卷可按，是被告所申設之上開郵局帳戶遭詐
    騙集團成員作為實施詐欺取財之用，且被害人甲○○受詐騙
    後將款項匯入被告上開郵局帳戶內之事實，應堪認定。
(二)被告雖辯稱係遭「小胖」盜取上開郵局存摺、金融卡，「小
    胖」應知其上開郵局帳戶之金融卡密碼云云。惟按一般社會
    常情，欲使用金融卡領取款項者，須於金融機構設置之自動
    櫃員機上依指令操作，並輸入正確之密碼，方可順利領得款
    項，由此可見，如非經帳戶所有人同意、授權而告知金融卡
    密碼等情況，單純持有提款卡之人，欲隨機輸入號碼而領取
    款項之機會，以晶片金融卡6位至12位密碼之設計，不法之
    人任意輸入號碼而與正確之密碼相符者，機率微乎其微，且
    稍有社會歷練、經驗之人，均知金融卡應與其存摺、密碼分
    別保存，或者將密碼牢記心中，而不在任何物體上標示或載
    明密碼，且不應輕易告知他人，以免徒增帳戶款項遭人持金
    融卡併同輕易得知之密碼盜領款項，而被告係成年人，有相
    當之社會歷練，就此社會經驗常情應為其所熟知，豈有蓄意
    將密碼告知他人，而徒增帳戶款項遭人盜領之風險，其上揭
    所辯，顯係臨訟卸責之詞，委無足採。況被告迄至本院言詞
    辯論終結前，始終未能提出「小胖」之人之年籍姓名資料，
    以供本院傳喚查證，空以前詞置辯，所辯顯然無稽。
(三)又被告於偵訊時雖辯稱因公司老闆說要以轉帳方式匯款薪資
    至其上開郵局帳戶，伊想問郵局是否有匯款進入，因而申辦
    語音系統云云。則被告既係為查詢薪資匯款之特定用途而申
    辦語音系統，衡情當時應有使用該郵局帳戶之必要性，然被
    告於94年6月7日申請核發晶片金融卡、於94年6月8日申請語
    音系統服務後，觀之卷附上開該郵局帳戶歷史交易清單所載
    ，並無被告所稱公司薪資之匯款交易紀錄，被告復未曾自己
    使用該郵局帳戶，被告前往辦理上揭晶片金融卡及語音系統
    申請之動機顯有可疑。且該郵局帳戶於申辦語音系統服務後
    一週內即94年6月15日即由詐欺集團作為人頭帳戶使用，而
    被告就該郵局帳戶存摺、晶片金融卡如何遺失，竟無所悉，
    復未曾報警，亦與常理有違，所辯即難採信。況該郵局帳戶
    於94年5月11日由自動櫃員機卡片提款後，結存金額為零，
    對被告已無利益，更足以佐證被告交付該郵局帳戶與他人使
    用非無動機。
(四)再者，時下詐欺集團成員收購取得人頭帳戶之常見手法，渠
    等利用部分民眾需款孔急或貪圖小利之心理因素，藉由登報
    或隨機搭訕招攬方式獲取存摺、金融卡及密碼之情形甚為常
    見，執行上亦無重大困難，而原帳戶所有人既係出於自願提
    供帳戶供渠等犯罪使用，事後自行凍結帳戶、變更密碼或申
    請將原提款卡作廢並補發新卡之可能性較低；相對而言，如
    該存摺、提款卡及密碼係以盜贓方式取得，則該詐欺集團成
    員自須承擔原帳戶所有人隨時報警或求助金融機構應變處理
    之危險，進而使其費心詐騙之款項入帳後，面臨無法領出之
    窘境。是以詐欺集團成員果真確有使用人頭帳戶之必要，大
    可透過其他管道平和取得並安心使用，毋庸以盜贓方式取得
    被告所使用帳戶之存摺、金融卡，徒增日後作為詐欺得款匯
    入帳戶時無從提領甚或遭警查獲之風險。況依卷內被告上開
    銀行帳戶之交易明細表所示之交易紀錄，被害人甲○○於94
    年6月15日將65,000元匯入上開帳戶後，同日旋即遭他人分
    次提領一空，足見該詐騙集團向被害人詐騙時，已有把握該
    帳戶不會遭帳戶所有人即被告向上開郵局申請掛失手續，而
    此等確信在該帳戶係遺失或遭竊之情形，實無發生之可能。
    是上開郵局帳戶存摺及提款卡應係被告提供予詐騙集團使用
    ，應無疑義。
(五)按刑法第13條所稱之故意本有直接故意(確定故意)與間接故
    意(不確定故意)之別，條文中「行為人對於構成犯罪之事實
    ，明知並有意使其發生者」為直接故意，至於「行為人對於
    構成犯罪之事實，預見其發生而其發生並不違背其本意者」
    則屬間接故意；又間接故意與有認識的過失之區別，在於二
    者對構成犯罪之事實雖均預見其能發生，但前者對其發生並
    不違背其本意，後者則確信其不發生。而在金融機構開設存
    款帳戶，原係針對個人社會信用而予以資金流通，具有強烈
    之屬人性，金融帳戶為個人理財之工具，於郵局或銀行等金
    融機構申請開設存款帳戶並無任何特殊之資格限制，一般民
    眾皆可利用存入最低開戶金額之方式，任意在銀行或郵局等
    金融機構申請開設存款帳戶，且一人並可於不同之金融機構
    申請多數之存款帳戶使用，尚無任何困難，此乃眾所周知之
    事實，被告案發當時為已滿20歲之成年人，對此應有所認知
    。依一般人之生活經驗，若見他人不以自己名義申請帳戶，
    反而向人收集存款帳戶為不明用途使用或流通，衡情對於該
    等帳戶可能供作不法目的使用，當有合理之預見。況蒐集他
    人金融機構帳戶作為被害人匯入款項之交易媒介，用以隱匿
    真正犯罪者身分及資金流向之犯罪模式，多係用於詐欺取財
    之犯罪類型，此乃一般使用人頭帳戶常見之非法利用類型，
    復經大眾傳播媒體再三披露，被告應可預見交付其名義之帳
    戶存摺及金融卡等物件予不相識之人流通，有幫助從事詐欺
    取財等犯罪之可能，但仍將其上開帳戶之存摺、金融卡等物
    件交付他人使用，以致自己完全無法了解、控制該帳戶物件
    之使用方法及流向，被告應具有縱有人利用上開郵局帳戶實
    施詐欺取財或其他犯罪之用，亦不違背其本意之幫助意思甚
    明。
(六)綜上所述，被告所辯顯係事後卸責之詞，不足採信。本件事
    證已臻明確，應予依法論科。
二、論罪科刑之理由：
(一)被告丙○○行為後，94年2月2日修正公布之刑法，業於95年
    7月1日施行。修正後刑法第2條第1項之規定係規範行為後法
    律變更所生新舊法律比較適用之準據法，雖亦經修正，但因
    屬適用法律之準據法，本身尚無比較新舊法之問題，應一律
    適用修正後刑法第2條第1項之規定，為從舊從輕之比較，茲
    就本案罪刑涉及法律變更之部分，比較新、舊法如下：
    1.有關法定刑之罰金刑部分：刑法分則編各罪所定罰金之貨
      幣單位原為銀元，本案被告所犯刑法第339條第1項詐欺取
      財罪之法條文字雖未修，但刑法第33條第5款關於罰金刑
      之規定，已由「罰金：銀元1元以上」，修正為「罰金：
      新臺幣1,000元以上，以百元計算之」，經比較新、舊法
      結果，修正後刑法第33條第5款所定罰金之最低數額，較
      之修正前提高，自應適用被告行為時法即修正前刑法第33
      條第5款之規定較有利於被告。
    2.有關罰金刑之貨幣單位及提高倍數部分：按刑法施行法第
      1條之1之立法理由謂「刑法24年施行後，為解決國民所得
      經濟水準已大幅提昇問題，有關罰金罰鍰倍數之調整及銀
      元與新臺幣之折算標準，訂有罰金罰鍰提高標準條例及現
      行法規所定貨幣單位折算新臺幣條例，除罰金以1銀元折
      算3元新臺幣外，並將72年6月26日以前修正之刑法部分條
      文罰金數額提高為10倍，其後修正者則不再提高倍數，亦
      即刑法分則各罪罰金數額視為前開情形分別提高30倍或3
      倍，考量新修正刑法施行後，不再適用現行法規所定貨幣
      單位折算新臺幣條例，為使罰金數額趨於一致，避免衍生
      新舊法比較適用問題，以緩和實務適用法律之衝擊，爰於
      不變動罰金數額之前提下，規定第2項如上」。是刑法第
      339條第1項詐欺取財罪之法定刑罰金提高標準部分 (即罰
      金刑最高部分)，逕依刑法施行法第1條之1第2項規定，不
      生新舊法比較。
    3.有關幫助犯部分：修正前刑法第30條規定幫助他人犯罪者
      ，為從犯。雖他人不知幫助之情者，亦同。從犯之處罰，
      得按正犯之刑減輕之；修正後規定則為：幫助他人實行犯
      罪行為者，為幫助犯。雖他人不知幫助之情者，亦同。幫
      助犯之處罰，得按正犯之刑減輕之。揆諸本條修正理由係
      為確認幫助犯採共犯從屬性說之「限制從屬形式」，並避
      免「從犯」之不同解讀，而將「從犯」修正為「幫助犯」
      ，並明示幫助犯之成立，亦以被幫助者著手犯罪之實行，
      且具備違法性為必要，而將條文文字修正為「幫助他人實
      行犯罪行為者，為幫助犯」。觀諸修正前後幫助犯之規定
      ，僅有文字之修正，無關成立幫助犯內容之實質之變更，
      非屬科刑規範事項之變更，自非法律之變更，揆諸最高法
      院95年度第21次刑事庭會議決議意旨，應逕適用裁判時之
      刑法第30條第1項、第2項論擬。
    4.綜上，經比較新舊法結果，除有關幫助犯部分非屬法律變
      更外，以修正前刑法較有利於被告，應依刑法第2條第1項
      前段，適用被告行為時之修正前刑法第33條第5款規定論
      處。
(二)按刑法上之幫助犯，係對於犯罪與正犯有共同之認識，而以
    幫助之意思，對於正犯資以助力，而未參與實施犯罪之行為
    者而言 (最高法院75年度臺上字第1509號、88年度臺上字第
    1270號判決意旨參照)，是以刑法關於正犯、幫助犯之區別
    ，係以其主觀犯意及客觀犯行為標準，凡以自己犯罪之意思
    而參與犯罪，無論其所參與者是否犯罪構成要件之行為，皆
    為正犯，其以幫助他人犯罪之意思而參與犯罪，其所參與者
    ，苟係犯罪構成要件之行為，亦為正犯，必以幫助他人犯罪
    之意思而參與犯罪，其所參與者又為犯罪構成要件以外之行
    為，始為幫助犯。本案被告雖提供其所有之郵局存摺、提款
    卡、密碼予真實姓名年籍不詳之詐欺集團成年人使用，該詐
    欺集團成年成員並因此而施用詐術使被害人甲○○陷於錯誤
    ，因而匯款至被告所提供之上開郵局帳戶內，被告所為係參
    與詐欺罪構成要件以外之行為，被告以幫助之意思，參與詐
    欺取財構成要件以外之行為，應認其所為係幫助詐欺行為而
    非正犯行為，應論以詐欺取財之幫助犯。
(三)查前揭自稱「葉新如」、「高主任」及其他真實姓名、年籍
    不詳之詐欺集團成年人，基於意圖為自己不法所有之犯意，
    以上述之方式，使被害人甲○○陷於錯誤，匯款至被告提供
    之上開郵局帳戶內，該詐欺集團所為，係犯刑法第339條第1
    項之詐欺取財罪，被告以提供上開郵局存摺等物之方式，幫
    助詐欺集團成員詐欺取財，核被告所為，係犯刑法第30條第
    1項、第339條第1項之幫助詐欺取財罪，爰依刑法第30條第2
    項規定，依正犯之刑減輕之。
(四)爰審酌被告明知將所申請之金融帳戶供詐騙集團成員使用，
    將助長詐騙集團財產犯罪之風氣，仍將上開郵局存摺、提款
    卡及密碼出售予詐騙集團使用，被告所為已為當今社會層出
    不窮之詐財事件所以發生之根源，造成社會互信受損，擾亂
    金融交易往來秩序，影響層面廣泛，且亦因被告提供個人帳
    戶，致使執法人員追查真正幕後詐欺取財正犯憑添困擾，所
    為實屬不該，其所為自應受有相當程度之刑事非難，而被告
    經查獲後猶矢口否認犯行，顯無悔意，犯後態度不佳，及其
    犯罪之動機、目的、生活狀況等一切情狀，量處如主文所示
    之刑。又被告行為後，罰金罰鍰提高標準條例第2條業已刪
    除，而刑法第41條第1項前段易科罰金折算標準，已由修正
    前之銀元100元、200元、300元(即新臺幣300元、600元、90
    0元)折算1日，修正為新臺幣1,000元、2,000元、3,000元折
    算1日，並刪除「因身體、教育、職業、家庭之關係或其他
    正當事由，執行顯有困難」之條件，因屬科刑規範事項變更
    ，其折算標準為裁判時所應諭知，自有就新舊法規定比較必
    要，經比較新舊法結果，以被告行為時即修正前刑法較有利
    於被告，應依刑法第2條第1項前段規定，適用修正前刑法第
    41條第1項前段、修正前罰金罰鍰提高標準條例第2條規定，
    諭知易科罰金之折算標準。
(五)本案被告犯罪時間於96年4月24日以前，合於中華民國96年
    罪犯減刑條例第2條第1項規定之基準日之前，所宣告之刑又
    未逾有期徒刑1年6月，不在該條例第3條第1項第15款所定排
    除減刑之列，應依該條例第2條第1項第3款之規定，減其宣
    告刑2分之1，並依修正前刑法第41條第1項前段、修正前罰
    金罰鍰提高標準條例第2條規定，諭知易科罰金之折算標準
    。
(六)至被告交付予前揭詐欺集團成員之存摺、提款卡等物，雖係
    被告供犯罪所用之物，然既已交付該詐欺集團成員使用，且
    並無約定交還之時間，顯見被告已有移轉其所有權予該詐欺
    集團成員之意，從而，上揭物品既非被告所有，且均非違禁
    物，爰不另宣告沒收；又所謂幫助犯係指就他人之犯罪加以
    助力，使其易於實施之積極的或消極的行為而言。其犯罪態
    樣與實施犯罪之正犯有異，其所處罰者，乃其提供助力之行
    為本身，而非正犯實施犯罪之行為。因此幫助犯不適用責任
    共同之原則，對正犯所有供犯罪所用或因犯罪所得之物，勿
    庸併為沒收之宣告 (最高法院88年度臺上字第6234號判決要
    旨參照)。是前開存摺、提款卡雖係上揭姓名、年籍均不詳
    之詐騙集團成員所有供犯罪所用之物，對於幫助犯之被告，
    自毋庸宣告沒收，均附此敘明。又被告販賣上開帳戶予詐欺
    集團之所得(金額不詳)，雖係被告犯罪所得之物，然未扣案
    ，衡情應已花用殆盡而滅失，爰不為沒收之宣告。
參、應適用之法條：
    依刑事訴訟法第299條第1項前段，刑法第2條第1項前段、第
    30條第1項、第2項、第339條第1項、第41條第1項前段(修正
    前)，刑法施行法第1條之1第1項、第2項前段，中華民國九
    十六年罪犯減刑條例第2條第1項第3款、第7條，罰金罰鍰提
    高標準條例第2條(修正前)，判決如主文。
本案經檢察官乙○○到庭執行職務。
中    華    民    國    97    年    3     月    5     日
                  刑事第一庭審判長法  官  陳中和
                                  法  官  蔡玉雪
                                  法  官  簡芳潔
以上正本證明與原本無異。
如不服本判決應於收受本判決後10日內向本院提出上訴書狀；上
訴書狀應敘述具體理由。未敘述上訴理由者，應於上訴期間屆滿
後20日內向本院補提理由書狀（均須按他造當事人之人數附繕本
）。「切勿逕送上級法院」。
告訴人或被害人對於本判決如有不服，請書具不服之理由狀，請
求檢察官上訴者，其上訴期間之計算係以檢察官收受判決正本之
日期為準。
                                  書記官  林慧芬
中    華    民    國    97    年    3     月    5     日
附錄論罪科刑法條全文：
中華民國刑法第339條
意圖為自己或第三人不法之所有，以詐術使人將本人或第三人之
物交付者，處5年以下有期徒刑、拘役或科或併科1千元以下罰金
。
以前項方法得財產上不法之利益或使第三人得之者，亦同。
前二項之未遂犯罰之。
中華民國刑法第30條
幫助他人實行犯罪行為者，為幫助犯。雖他人不知幫助之情者，
亦同。
幫助犯之處罰，得按正犯之刑減輕之。


司法院資訊處製作；財團法人民間司法改革基金會備份。
